【裁判字號】    98,訴,821
【裁判日期】    981228
【裁判案由】    妨害自由等
【裁判全文】
臺灣嘉義地方法院刑事判決               98年度訴字第821號
公  訴  人  臺灣嘉義地方法院檢察署檢察官
被      告  己○○
選任辯護人  陳國瑞律師
被      告  丙○○
上列被告因妨害自由等案件，經檢察官提起公訴（97年度偵字第
6573號），本院判決如下：
    主  文
己○○、丙○○共同犯剝奪他人行動自由罪，處有期徒刑陸月，
如易科罰金，以新臺幣壹仟元折算壹日；又共同犯強制罪，處有
期徒刑月，如易科罰金，以新臺幣壹仟元折算壹日。均應執行
有期徒刑捌月，如易科罰金，以新臺幣壹仟元折算壹日。
    犯 罪 事 實
一、己○○、丙○○與丁○○之兄戊○○有金錢債務糾紛，因催
    債未果，竟於民國96年12月3日晚間11時許，在臺北縣三重
    市○○○路某大樓套房之丙○○租屋處，命戊○○電話通知
    丁○○前來，丁○○抵達後，己○○、丙○○即基於剝奪行
    動自由之犯意聯絡，由丙○○將丁○○帶往上址之套房內，
    己○○、丙○○明知與丁○○並無債務，且丁○○亦無義務
    替戊○○之債務為擔保，由己○○先向丁○○恫稱：「你哥
    哥戊○○欠我錢，你們一定要還，否則就要你們全家大小都
    有事情」等語，喝令丁○○在其等提出之戊○○所簽發之本
    票及支票背書，丁○○因見戊○○臉上有明顯之紅腫傷痕，
    在場另有無犯意聯絡不詳之人數名，因而心生畏懼，在己○○提出本票及支票簽名背書而行無義務之事，己○○、丙○○並命蕭緒宏籌款，並命蕭緒成一同前往嘉義市住處，再由
    其妻乙○○背書擔保，旋即由丙○○駕車，與己○○一同將
    丁○○載往嘉義市○○○路820巷27號丁○○住處，丁○○
    因擔心家人安危，心生畏懼，不敢不從，於96年12月4日凌
    晨2時30分許抵達上址，己○○、丙○○明知丁○○之乙○○並無積欠債務，另基於使人行無義務之事之犯意聯絡，由
    己○○對乙○○嚇稱：「你大伯戊○○欠我們的錢，你是他
    的家人就要替他還債，否則就要傷害你們全家大小的性命」
    等語，並命乙○○在其所提出之2紙本票背書，以此脅迫方
    式，致乙○○心生畏懼，在本票簽名背書而行無義務之事，
    嗣於同日凌晨3時許，己○○、丙○○始解除對丁○○之行
    動自由限制而離去。嗣經丁○○報警查獲而悉上情。
二、案經丁○○、乙○○訴由嘉義市政府警察局第二分局報告臺
    灣嘉義地方法院檢察署檢察官偵查起訴。
    理  由
壹、程序事項
一、按被告以外之人於審判外之言詞或書面陳述，除法律有規定
    者外，不得作為證據；而於偵查中向檢察官所為之陳述，除
    顯有不可信之情況者外，得為證據，刑事訴訟法第159條第1
    項、第159條之1第2項分別定有明文。本件證人即被害人丁○○、乙○○、共同正犯丙○○於偵查中所為證言對於被告
    己○○而言，均屬被告以外之人於審判外之言詞陳述，惟係
    於自由意志下所為陳述，且檢察官應均遵守相關訊問之規定
    ，無顯不可信之情形，依刑事訴訟法第159條之1第2項規定
    ，自應有證據能力。
二、又被告以外之人於審判外之陳述，雖不符前4條（即刑事訴
    訟法第159條之1至之4）之規定，而經當事人於審判程序同
    意作為證據，法院審酌該言詞陳述或書面陳述作成時之情況
    ，認為適當者，亦得為證據。當事人、代理人或辯護人於法
    院調查證據時，知有第159條第1項不得為證據之情形，而未
    於言詞辯論終結前聲明異議者，視為有前項之同意，此觀刑
    事訴訟法第159條之5規定甚明。本件公訴檢察官、被告、選
    任辯護人於本院準備程序及審理時對於證人丁○○、乙○○
    於警詢及偵查中檢察事務官詢問、證人丁○○之父蕭正信、
    戊○○之妻邱嘉慧於偵查中檢察事務官之詢問及對於本案引
    用之相關具傳聞性質證據資料等（詳如下述）證據能力，均
    表示同意作為本案之證據，且迄於言詞辯論終結前亦未聲明
    異議。本院審酌前揭證人之陳述及證據資料作成時之情況，
    核無違法取證或其他瑕疵，認為以之作為證據為適當，自得
    作為證據。
貳、實體事項
一、訊據被告己○○、丙○○，2人均坦承：確於前揭時、地，
    與戊○○商談債務清償事宜，丁○○亦至丙○○租屋處，並
    在提出之支票、本票背書，復由丙○○駕車搭載返回嘉義市
    丁○○住處，再由乙○○在本票背面背書等情，然均矢口否
    認有何脅迫丁○○、乙○○背書或剝奪丁○○行動自由等犯
    行，己○○、丙○○均辯稱：戊○○積欠債務一直避不見面
    ，當晚在丙○○租屋處才找丁○○，丁○○自願在票據背書
    ，並且前往嘉義市住處，再由其妻乙○○自願在票據背書，
    以為擔保，另前往嘉義市途中，曾在休息站休息，至丁○○
    住處時，尚且與門口之守衛打招呼，自無限制丁○○行動自
    由之情形云云。惟查：
(一)前揭犯罪事實，業據證人丁○○、乙○○於本院審理時證述
    甚詳（見本院卷第161至202頁），證人即共同被告丙○○於
    本院審理時亦證稱：在嘉義市丁○○住處時，己○○有說如
    果不還錢要其全家負責等語（見本院卷第110頁），並有戶
    籍謄本、本院98年度司促字第452號支付命令及卷附之本票
    影本7張、本院98年度司票字第24號裁定、己○○提出之本
    票影本8張、支票影本11張在卷可證（見本院依職權調閱影
    印之本院98年度嘉簡字第252號民事卷宗第3、11至17、9至
    10、18至19頁；本院卷第44至55頁），亦可見丁○○、乙○○並未積欠被告2人任何債務，其等背書之本票、支票之發
    票人均為戊○○。
(二)被告2人雖辯稱：丁○○有經手其等與戊○○之債務，自願
    背書云云，然證人丁○○於本院審理時證稱：之前係戊○○
    以電話聯絡，要求幫忙將戊○○向丙○○借得之款項，與丙○○至銀行匯款，被告2人並未借錢給伊，於96年12月3日之
    前亦未曾替戊○○之債務票據背書擔保過等語（見本院卷第
    167、183頁），輔諸丙○○前曾對戊○○、丁○○提出詐欺
    之告訴，丙○○於97年4月21日、97年7月3日偵查時陳稱：
    交付現金予戊○○，第1筆於96年11月11日，在臺北市○○
    路某處交付38萬元，第2筆於同年月19日，在臺北市○○路
    交付27萬元，有1次係4萬元，另有零星3至5萬元係於同年月
    25日在三重市租屋處交付，共計90萬元，戊○○簽發面額90
    萬元本票3張以為擔保，另至臺北找房子、設立公司等事宜
    均由丁○○帶同等語（見97年度交查字第44號卷第16頁背面
    ；97年度偵字第3776號卷第1頁背面、第2頁），並未提出借
    貸款項予丁○○之證據，復亦無任何戊○○與丁○○共同向
    丙○○借款之借據或擔保之票據可佐，已徵丁○○與丙○○
    並無任何債務關係，自無在戊○○所簽立，交付丙○○之票
    據上簽名背書擔保之義務甚明。至於己○○所提出之票據，
    亦均由戊○○所簽發，並無丁○○所簽立，顯亦無任何債務
    關係，亦無在戊○○所簽發票據上背書擔保之義務。再者，
    丁○○於96年12月3日晚上11時許，接獲丁○○之電話，前
    往丙○○之租屋處，由丙○○帶往前揭丙○○之租屋處時，
    見到丁○○臉上有傷勢乙節，被告2人雖均否認該情，然觀
    諸戊○○於96年12月4日下午2時40分許，至馬偕紀念醫院急
    診，主訴昨天晚上被打到頭部頭暈、左肩疼痛瘀青、額頭紅
    等情，經診斷受有頭頸部挫傷、左胸壁挫傷、左肩部挫傷等
    傷害，此有該院診斷證明書、98年7月2日馬院醫骨字第0980
    002700號函各1份在卷為參（見本院98年度嘉簡字第252號民
    事卷宗第9頁背面、第13至15頁），衡情丁○○至上址，看
    到戊○○有明顯受傷之情形，再佐以丁○○於本院審理時所
    證述：當時現場有7、8人，很多人等語（見本院卷第162頁
    ），被告2人雖未以強暴方式強押丁○○在票據上簽名背書
    ，然丁○○並未向被告2人借款，本即無任何清償或代戊○○清償債務之義務，亦無背書擔保之義務，若非被告2人以
    前情要脅，丁○○自無在票據背書之理，顯見丁○○見到戊○○臉部有傷勢、現場又有其他不詳之人在場，已然形成脅
    迫壓力，而不得不在被告2人提出之票據上背書，應無違背
    情理。
(三)被告2人再辯以：丁○○係由戊○○聯絡至丙○○租屋處，
    並自願帶同前往嘉義市向其父母說明戊○○積欠債務之原委
    ，並未限制其行動自由云云，然丁○○至丙○○租屋處時，
    係由丙○○下樓帶同至該套房，已據丙○○證述在卷（見本
    院卷第98頁），又既然係戊○○積欠債務，若要讓其父母親
    知悉，大可由債務人即戊○○帶同前往，然卻由被告2人帶
    同無債務關係之丁○○前往，已顯不合理，又若為商談債務
    ，於凌晨之際由臺北縣驅車前往嘉義市，抵達嘉義市已經半
    夜之凌晨2時多，一般人均在睡眠之際，於此時向無任何債
    務關係之債務人親人商談債務，要非係造成其等之心理壓力
    ，更能達成替債務人清償債務或獲得擔保之目的，更徵被告
    2人此舉欲予丁○○等人償還壓力。更甚，被告2人係至丁○○之岳父母住處，並非至丁○○之父母住處，此有丁○○之
    證詞在卷可參（見本院卷第179頁），均足見被告2人所辯，
    與通常事理不符，顯為卸責之詞，不足採信。至於被告2人
    搭載丁○○返回嘉義市途中，雖有至休息站休息，另抵達住
    處時，有住處守衛在門口等情，然丁○○於本院審理時證稱
    ：被告2人在車上有告知已查清楚伊嘉義市住○○○○道伊
    父母親住處，不怕伊跑掉，縱使到休息站休息亦不敢跑掉，
    怕他們真的去找家人算帳，到達時守衛管理員幫忙開門，因
    為心裡很害怕，沒有跟守衛求援等語（見本院卷第163、179
    、180、181頁），即衡以前情，被告2人係以已經知悉丁○○住處及家庭成員相脅，迫使丁○○與其等前往嘉義市住處
    ，丁○○之行動既受制而無法自由離去，則無論於休息站有
    休息、並未報案或至嘉義市時，並未向住處守衛求援，均不
    影響丁○○行動自由被剝奪之事實認定。
(四)被告2人復執以：乙○○係自願在支票上背書云云置辯，然
    乙○○係戊○○之弟媳，本即無替戊○○債務為擔保之義務
    ，且被告2人於半夜凌晨之際，攜帶本票要求乙○○在其上
    背書，無非係欲予之心理壓力，使其毫無考慮不為背書之餘
    地，若乙○○自願背書，則應不急於此時，況且被告2人若
    係欲向丁○○之父母親告知戊○○積欠債務之事，則何以至
    丁○○之岳父母家中？均徵乙○○應係在於外在壓力逼迫下
    不得不為背書，其所為證詞，符合常理，應非虛構，而可採
    信。
(五)綜上所述，被告2人所辯，顯為臨訟卸責之詞，均不足為信
    ，本件事證明確，被告2人前揭犯行，均堪認定，應予依法
    論科。至於己○○之選任辯護人主張再行傳喚當日值班之守
    衛到庭作證，待證事實為丁○○並未因遭受被告2人剝奪行
    動自由而向其求援，然證人即守衛甲○○於本院審理時到庭
    具結證述：不確定是否於96年12月4日凌晨值班，該月份之
    班表已不在等語（見本院卷第159、160頁），又丁○○已證
    述：並未向守衛求援等語，業於前述，是本件事證已臻明確
    ，無再為傳喚之必要，附此說明。
二、論罪科刑
(一)刑法第302條之妨害自由罪，原包括私禁及以其他非法方法
    剝奪人之行動自由而言，所謂以非法方法剝奪人之行動自由
    罪，係指無權之人，於私行拘禁而外，將被害人置於自己實
    力支配之下妨害其行動自由者而言，至於所稱之非法方法，
    當包括強暴脅迫等情事在內，且該罪係行為繼續而非狀態繼
    續，即自剝奪被害人之行動自由起至回復其行動自由為止，
    均在犯罪行為繼續進行之中（最高法院74年臺上字第3404
    號判例、最高法院72年度臺上字第7320號、74年度臺上字第
    3605號判決、94年度臺上字第5517號判決意旨參照）。本件
    蕭緒成至丙○○租屋處時，即由丙○○帶往上址房間，並在
    該房間內，丁○○見戊○○有傷勢，且在場上有其他不詳之
    成年男子，己○○並以前揭恐嚇言詞，命其在本票、支票上
    背書，否則不讓其離開，丁○○見人多勢眾，被告2人並以
    家人相脅，無法自由離去，足見丁○○之行動自由遭剝奪，
    ，又被告2人隨即帶同丁○○前往嘉義市住處及到達住處後
    ，均因被告2人以前詞恐嚇，並於深夜之際進入住處要求乙○○亦為在本票上背書，均顯然以脅迫方式，剝奪丁○○之
    行動自由，迄於乙○○背書後，被告2人離去後才解除對丁○○之行動限制。
(二)是核被告2人所為，均係犯刑法第302條第1項之以非法方法
    ，剝奪人之行動自由罪、第304條第1項之以脅迫方式使人行
    無義務之事罪。又刑法第302條第1項、第304條第1項及第30
    5條之罪，均係以人之自由為其保護之法益，而刑法第302條
    第1項之罪所稱之非法方法，以包括強暴、脅迫或恐嚇等一
    切不法手段在內，因之，如以非法方法剝奪他人行動自由行
    為繼續中，再對被害人施加恐嚇，或以恐嚇之手段迫使被害
    人行無義務之事，則其恐嚇之行為，仍屬於非法剝奪行動自
    由之部分行為，應僅論以刑法第302條第1項之罪，無另成立
    同法第304條或第305條之罪之餘地（最高法院89年度臺上字
    第780號、90年度臺上字第3297號判決要旨參照）。是本件
    被告2人在丙○○租屋處共同剝奪蕭緒成行動自由犯行繼續
    中，以前詞恐嚇蕭緒成，並命蕭緒成在提出之本票、支票上
    簽名背書而行無義務之事，再於剝奪行動自由行為繼續中，
    強押蕭緒成上車至蕭緒成嘉義市住處，所犯刑法第302條第1
    項以非法方法，剝奪人之行動自由罪之部分行為，不另論以
    刑法第304條第1項強制罪及同法第305條之恐嚇危害安全罪
    。至於對乙○○部分，係以恐嚇之手段迫使其行無義務之事
    ，則其恐嚇之行為，係屬於以脅迫方式使人行無義務之事之
    部分行為，應僅論以刑法第304條第1項之罪，並無須再論以
    同法第305條之罪。被告2人就前開2罪，有犯意聯絡及行為
    分擔，為共同正犯，所犯2罪，侵害不同被害人個人法益，
    顯屬各別犯意，應分論併罰。
(三)爰審酌己○○高中畢業、丙○○國中畢業之智識程度，不思
    以合法正當途徑處理與戊○○間之債務糾紛，竟對其弟及弟
    媳以妨害自由、恐嚇等方式，迫其等替戊○○之債務擔保，
    以脅迫手段達到取得債務擔保之目的，犯罪動機均非良善，
    對社會秩序亦有危害，惡性非輕，且迄未與丁○○、乙○○
    達成賠償和解，兼衡被告2人犯後均飾詞卸責，未見悔意，
    於本件犯行分擔情節相當，其等均無構成累犯之刑事犯罪紀
    錄，此有被告2人之臺灣高等被告前案紀錄表附卷可按，丁○○遭妨害自由之期間非長，己○○自承與父親、妹妹同住
    ，育有4子，經營釣蝦場；丙○○則陳稱與父親同住，在小
    吃店打工之家庭、經濟狀況等一切情狀，分別量處如主文所
    示之刑及諭知易科罰金折算標準，並均定其應執行之刑，又
    司法院大法官於98年6月19日公布之釋字第662號解釋意旨：
    94年2月2日修正公布（即95年7月1日施行）之刑法第41條第
    2項，關於數罪併罰，數宣告刑均得易科罰金，而定應執行
    刑之刑逾6個月者，排除適用同條第1項得易科罰金之規定部
    分，與憲法第23條規定有違，並與本院釋字第366號解釋意
    旨不符，應自本解釋公布之日起失其效力。另刑法第41條於
    98年1月21日修正公布，並自98年9月1日施行，原第2項移至
    第8項，仍係規定「應執行之刑未逾6月」始適用易科罰金，
    依然違反前揭大法官釋字之意旨，亦屬違憲，是本件被告2
    人定應執行之刑雖逾有期徒刑6月，仍應諭知易科罰金折算
    標準。
據上論斷，應依刑事訴訟法第299條第1項前段，刑法第28條、第
302條第1項、第304條第1項、第41條第1項、第51條第5款，刑法
施行法第1條之1第1項、第2項前段，判決如主文。
本案經檢察官侯德人到庭執行職務。
中    華    民    國    98    年    12    月    28    日
                  刑事第二庭審判長法  官  沈福財
                                  法  官  卓春慧
                                  法  官  林青怡
以上正本證明與原本無異。
如不服本判決應於收受判決後10日內向本院提出上訴書狀，並應
敘述具體理由；其未敘述上訴理由者，應於上訴期間屆滿後20日
內向本院補提理由書（均須按他造當事人之人數附繕本）「切勿
逕送上級法院」。告訴人或被害人如對於本判決不服者，應具備
理由請求檢察官上訴，其上訴期間之計算係以檢察官收受判決正
本之日期為準。
中    華    民    國    98    年    12    月    28    日
                                  書記官  李佳惠
附錄論罪科刑法條
刑法第302條
私行拘禁或以其他非法方法，剝奪人之行動自由者，處5年以下
有期徒刑、拘役或3百元以下罰金。
因而致人於死者，處無期徒刑或7年以上有期徒刑，致重傷者，
處3年以上10年以下有期徒刑。
第1項之未遂犯罰之。
刑法第304條
以強暴、脅迫使人行無義務之事或妨害人行使權利者，處3年以
下有期徒刑、拘役或3百元以下罰金。
前項之未遂犯罰之。

司法院資訊處製作；財團法人民間司法改革基金會備份。
